臺灣高等法院刑事判決　　　　　　　　93年度上訴字第2487號
　　上　訴　人　臺灣臺北地方法院檢察署檢察官
　　上　訴　人
　　即　被　告　甲○○
　　上　訴　人
　　即　被　告　丁○○
　　上　訴　人
　　即　被　告　庚○○
　　前列三人共同
　　選任辯護人　詹益煥律師
　　上　訴　人
　　即　被　告　己○○
上揭上訴人因殺人未遂等案件，不服臺灣臺北地方法院九十二年
度訴字第二一二九號，中華民國九十三年七月二十九日第一審判
決（起訴案號：臺灣臺北地方法院檢察署九十二年度偵字第一二
二一九號、第一二七七九號），提起上訴，本院判決如下：
    主  文
上訴駁回。
    事  實
一、丁○○明知乙○○及丙○○亟需款項花用，竟基於取得與原
    本顯不相當利息之概括犯意，自民國（下同）九十一年五月
    間起至九十一年年底止，在其位於臺北市萬華區○○○路○
    段八九巷十二號七樓七０九室之住處，利用乙○○及丙○○
    急迫需款之際，預設苛刻重利之條件，即以三十日為一期，
    每借款新台幣（下同）三萬元，預扣利息四千元，實際交付
    二萬六千元，每期應一日償還一千元；每借款四萬五千元，
    預扣利息六千元，實際交付三萬九千元，每期應一日償還一
    千五百元；每借款六萬元，預扣利息八千元，實際交付五萬
    二千元，每期應一日償還二千元，相當年息百分之一百八十
    五之計息方式，連續貸以乙○○計有三萬元、四萬五千元及
    六萬元之款項，另先後貸予丙○○三萬元及六萬元之金額，
    藉以取得與原本顯不相當之重利。
二、甲○○曾於七十八年間因懲治盜匪條例案件，經本院臺南分
    院以七十八年度上訴字第二０六七號判決判處有期徒刑十年
    ，褫奪公權三年確定，並自七十八年十一月十七日起入監執
    行，迄於八十二年十一月三日因縮短刑期假釋出監，復於假
    釋付保護管束期間內之八十三年間因妨害自由案件，經原審
    法院以八十三年度易字第四二五三號判決判處有期徒刑一年
    二月確定，嗣因撤銷前開假釋接續執行殘刑四年八月三日，
    而自八十三年九月二十七日起入監執行，經分別執行合併計
    算假釋期間，於八十五年六月二十七日因縮短刑期假釋出監
    ，迄於八十九年二月二十七日縮刑期滿執行完畢。詎甲○○
    猶不知悔改，復與其同居人丁○○另於九十二年三月二十九
    日二十時許，在臺北市○○區○○路三０四號彰化銀行前，
    見乙○○行經該處，因認乙○○先前曾出言辱罵丁○○而與
    之發生爭執，甲○○、丁○○二人竟共同基於傷害人身體之
    犯意聯絡，由丁○○出手毆打乙○○臉部、胸部，並以手猛
    力拉扯乙○○之頭髮、手臂，另以腳踹踢乙○○之腹部，復
    以嘴咬乙○○之手指，而甲○○見狀則趨前以腳踹踢乙○○
    之胸部、腹部，致乙○○因而受有右顏面瘀傷（三乘三公分
    ）、前胸瘀傷（六乘六公分）、上腹瘀傷（三乘二公分）、
    右肘多處擦傷（起訴書誤載為左肘多處擦傷，分別為一乘一
    公分、一乘零點五公分、一乘零點八公分、零點八乘點二公
    分）、右拇指瘀傷（二乘一公分）、左前臂多處擦傷（分別
    為六乘零點一公分、四乘零點二公分）等傷害。
三、甲○○、丁○○及己○○三人係居住臺北市萬華區○○○路
    ○段八九巷十二號「永成大樓」之鄰居，向來相處不睦而互
    有嫌隙，於九十二年五月六日二十時許，緣己○○於同日上
    午曾與甲○○發生口角衝突，因甲○○心有不甘，竟與丁○○及丁○○之子庚○○共同基於殺人之概括犯意聯絡，由甲○○、丁○○及庚○○分持己有之菜刀、螺絲起子及西瓜刀
    各一把，前往己○○位於該大樓二０九室之住處，由甲○○
    持菜刀向己○○頭部揮砍而砍中己○○舉起用以阻擋之左手
    臂，另由丁○○持螺絲起子刺向己○○左胸部，庚○○則持
    西瓜刀向己○○頭部、背部等身體部位揮砍，致己○○受有
    頭皮撕裂傷、前臂切割傷併肌腱斷裂及軀幹多處切割傷等傷
    害。嗣因己○○不甘遭人砍殺，遂另基於傷害人身體之犯意
    ，徒手搶奪甲○○所持之菜刀，而相互拉扯並扭打在地，致
    甲○○受有前額撕裂傷（三公分長）等傷害。適己○○之前
    妻戊○○見狀欲加以制止時，甲○○、丁○○及庚○○三人
    復承前殺人之概括犯意聯絡，由甲○○持菜刀揮砍趴在己○○身上之戊○○而砍中戊○○舉起用以阻擋之左手小指，另
    由丁○○持螺絲起子刺向戊○○左手臂、左大腿，並拉扯戊○○之頭髮，而庚○○則持西瓜刀向其揮砍，致戊○○因而
    受有左手小指切割傷併肌腱斷裂、及頭部外傷等傷害，嗣經
    己○○及戊○○奮力抵抗，始倖免於難。旋經警獲報至現場
    處理，而由甲○○陪同於上址一樓大門外右前方四十五度角
    處，扣得前開由丁○○持以犯罪所用之螺絲起子一支，並於
    背對大門左前方三十度角處水溝蓋底下取出上開由庚○○持
    以犯罪所用之西瓜刀一把，另於背對大門左前方四十五度角
    處之二根電線杆間，查扣由甲○○持以犯罪所用之前開菜刀
    一把。
四、案經被害人戊○○、己○○、乙○○、甲○○訴由臺北市政
    府警察局萬華分局報請臺灣臺北地方法院檢察署檢察官偵查
    起訴。
    理  由
壹、有罪部分：
一、被告丁○○所涉重利部分：
    訊據上訴人即被告丁○○雖否認曾貸借款項與告訴人乙○○
    及被害人丙○○，辯稱：沒有放重利云云。惟查：右開重利
    犯罪事實，被告丁○○於偵查中，坦承貸款予乙○○及丙○○二人（見偵一二七七九號卷第三四頁反面），復經告訴人
    乙○○於偵審中指訴歷歷（見偵一二七七九號卷第四至六、
    十六至二二、三五至三七、四二至四三頁，原審卷第九十至
    九八頁），復經證人丙○○於偵審中結證在卷可稽（見偵一
        二七七九號卷二四至二七、三五至三七、三六至三七、
    四三頁，原審卷第九九至一０六頁）。又告訴人乙○○及丙○○雖於原審法院九十三年三月十八日審理中就借款次數前
    後所述不一（見原審卷第九十、九九頁），然上開借款之計
    息方式，業由證人乙○○及丙○○於原審法院隔離訊問時分
    別結證在卷（見原審卷第九五、九九頁），而本件借款時間
    為九十一年間，雖已事隔多年，惟有關借款之流程、方式、
    利息及清償，經核告訴人乙○○與證人丙○○之陳述內容均
    大致相符，是自難認證人乙○○及丙○○所為之前開指訴有
    何顯不可採之處。而被告丁○○所貸與款項之計息方式，係
    以三十日為一期，每借款三萬元，預扣利息四千元，實際交
    付二萬六千元，每期應一日償還一千元；每借款四萬五千元
    ，預扣利息六千元，實際交付三萬九千元，每期應一日償還
    一千五百元；每借款六萬元，預扣利息八千元，實際交付五
    萬二千元，每期應一日償還二千元，相當於年息百分之一百
    八十五，較之吾國目前經濟狀況、有關法令與金融業、一般
    民間利率、民法第二０四條、第二０五條之法定利率等情形
    ，並比較一般債務之利息，確有過於懸殊之處，故上開取息
    標準與其借款原本相較應屬顯不相當之重利。參諸證人乙○○及丙○○均稱急需金錢週轉而借款等語，足見被告丁○○
    確有利用他人急需款項之際貸以金錢而牟取重利之情形。是
    被告丁○○上開所辯，要屬事後卸責之詞，不足採信。本件
    此部分事證明確，被告丁○○所涉上開重利犯行堪以認定，
    應予依法論科。
二、被告甲○○及丁○○所涉傷害乙○○部分：
    訊據上訴人即被告丁○○固不否認曾於前揭時地與告訴人乙○○發生爭執及扭打之事實，而上訴人即被告甲○○亦不否
    認確曾目睹被告丁○○及告訴人乙○○於上開時地發生扭打
    之情形，然均矢口否認有何公訴意旨所稱之傷害犯行，被告
    甲○○辯稱：其並未動手毆打告訴人乙○○，僅在場勸架並
    拉開被告丁○○云云，另被告丁○○則辯稱：因告訴人乙○○向先動手打伊，伊才打乙○○云云。惟查：上開犯罪事實
    ，業據告訴人乙○○分別於警詢及偵審中指訴歷歷（見偵一
    二七七九號卷四至六、十六至二二、三五至三七、四二至四
    三頁，原審卷第九十至九八頁），而告訴人乙○○受有如事
    實欄所載之傷害，亦有臺北市立和平醫院九十二年三月二十
    九日診字第九二０三０三二五號診斷書附卷可稽（偵字一二
    七七九號卷第七頁）。上開驗傷診斷證明書所載之受傷部位
    ，核與告訴人乙○○於偵審中所陳述之受傷情節相符，且前
    開驗傷診斷證明書所載之檢驗日期，亦與告訴人乙○○所指
    訴之犯罪時間相符，而告訴人乙○○所受上開傷勢遍及身體
    各部位，顯非僅係被告丁○○與之扭打在地所致，參以被告
    甲○○並不否認確於案發時在場等情，足認告訴人乙○○之
    上開指訴應非虛言。至被告丁○○縱係因告訴人乙○○對之
    辱罵始出手毆打，僅屬其犯罪動機之認定，而無解於其犯罪
    之成立。又按「正當防衛」係對於現在不法之侵害，出於防
    衛自己或他人權利之行為，衡之一般社會經驗法則，互毆係
    屬多數動作構成單一罪而互為攻擊之傷害行為，縱令一方先
    行出手、而還擊一方在客觀上，苟非單純僅對於現在不法侵
    害為必要排除之反擊行為，因其本即有傷害之犯意存在，則
    對其互為攻擎之還手反擊行為，自無主張正當防衛權之餘地
    （最高法院八十四年台非字第二０八號判例參照），是被告
    辯稱因告訴人乙○○向先動手打伊，伊才打乙○○云云，縱
    係屬實，亦不可主張正當防衛。是被告甲○○、丁○○上開
    所辯，亦屬事後飾卸之詞，顯不足採。本件此部分亦事證明
    確，被告甲○○及丁○○所涉上開傷害犯行均堪認定，應予
    依法論科。
三、被告甲○○、丁○○及庚○○所涉殺人未遂部分及被告己○○所涉傷害部分：
    訊據被告甲○○固不否認於前揭時地與告訴人己○○發生爭
    執及扭打之事實，而被告丁○○亦不否認於前開時地目睹被
    告甲○○與告訴人己○○扭打在地等事實，另被告己○○並
    不否認於上開時地與告訴人甲○○發生扭打之事實，至被告
    庚○○則不否認案發當日確曾前往該大樓找其母丁○○等事
    實，然被告甲○○、丁○○及庚○○均矢口否認有何公訴意
    旨所稱之殺人未遂犯行，被告甲○○辯稱：其並無殺人之意
    ，告訴人己○○之傷係因搶菜刀所致云云，被告丁○○則辯
    稱：並未持螺絲起子刺告訴人己○○及戊○○云云，另被告
    庚○○辯稱：其係於事後始到達該大樓，當日並未前往上開
    案發地點云云；而被告己○○亦矢口否認有何公訴意旨所稱
    之傷害犯行，辯稱：告訴人甲○○所受之傷勢係其自己在警
    局抓傷所致云云。經查：
(一)右揭犯罪事實，業據告訴人甲○○、己○○及戊○○分別於
    警詢及偵審中指訴歷歷，復經證人即二０七室之住戶曾彩惠
    於審理中證述：有打架，及甲○○拿菜刀、丁○○拿螺絲起
    子、及庚○○拿長刀，甲○○眉毛部有流血，有聽到有人喊
    讓他死等情在卷可稽（原審卷第一九五頁）。而告訴人甲○○、己○○及戊○○分別受有如事實欄所載之傷害，亦有西
    園醫院九十二年五月七日西診證字第０三七三一三號（甲）
    診斷證明書（甲○○前額撕裂傷）、西園醫院九十二年五月
    六日西診證字第０三七三六七號（普）診斷證明書（己○○
    頭皮撕裂傷、前臂切割傷併肌腱斷裂及軀幹多處切割傷），
    及西園醫院九十二年五月六日西診證字第０三七三六六號（
    普）診斷證明書（戊○○左手小指切割傷併肌腱斷裂、及頭
    部外傷）各一紙附卷可稽（見一二二一九號偵卷第三四至三
    六頁），並有告訴人己○○及戊○○所受傷勢部位之照片在
    卷可稽（見一二二一九號偵卷第三七至四一頁）。而上開驗
    傷診斷證明書所載之受傷部位，核與告訴人甲○○、己○○
    及戊○○於偵審中所陳述之受傷情節相符，且前開驗傷診斷
    證明書所載之檢驗日期，亦與告訴人甲○○、己○○及戊○○所指訴之犯罪時間相符，足認告訴人甲○○、己○○及戊○○於案發時確受有如事實欄所載之傷勢。又扣案之菜刀、
    螺絲起子及西瓜刀一把，係由被告甲○○陪同至事實欄所載
    地點起獲等事實，亦經證人即員警楊正漢及鄭璧欣於原審審
    理中證述在卷，並有其庭呈之現場照片在卷可參（見原審卷
    第一九七至二００、二０五至二０九頁）。上開扣案刀械，
    經原審提示供告訴人己○○、戊○○及證人曾彩惠辨識之結
    果，確係被告甲○○、丁○○及庚○○於案發時所分別持用
    之物（見原審卷第一九一頁反面、一九五頁、二五一至二五
    二頁）。又被告甲○○、丁○○及己○○於原審審理中並不
    否認證人曾彩惠確係該大樓二０七室之住戶，徵諸被告甲○○並不否認扣案之菜刀確係其於案發當日所使用，且被告甲○○及丁○○先後於警詢及原審準備程序中亦不否認該扣案
    之螺絲起子確為被告丁○○所有等情，足見告訴人甲○○、
    己○○及戊○○之上開指訴應非虛言。
(二)被告丁○○雖辯稱案發當時並不在場云云，然證人莊打銅於
    原審九十三年三月二十四日隔離訊問審理中證稱：「（問：
    是否知道被告甲○○、丁○○、己○○打架的事嗎？）一開
    始我與甲○○在甲○○所住大樓隔壁的大樓樓下的清茶館喝
    茶，我們在喝茶時，甲○○說他要出去買煙，那時已經六點
    多，他去買煙時就沒有回來，有人來告訴我說甲○○與人打
    架，那個人也是住在附近的人是誰我也忘記了，我出去看，
    就看到甲○○一個人下樓，當時我沒有看到丁○○，丁○○
    也沒有與我們一起喝茶，當時我也沒有看到己○○及戊○○
    ，戊○○我也認識他，我就直接帶他到醫院去就醫，我在醫
    院時也沒有看到丁○○，是過了一、二天之後才看到丁○○
    。」、「（問：當天你與甲○○是在你們隔壁的清茶館喝茶
    ？）是的，甲○○離開時，他說要去買香煙，後來就有人來
    告訴我他與別人打架，我聽到有人打架，我就趕快出去看，
    我就看到甲○○從永成大樓走下來，我就趕快送他到醫院，
    當時我沒有看到己○○，甲○○也沒有人陪同，是他自己一
    個人走下來，我也沒有看到丁○○，甲○○下來時，我也沒
    有看到庚○○及杜欣筠騎車在該處等待，當天傍晚時我們並
    沒有在永成大樓七樓丁○○住處泡茶，只在隔壁棟大樓清茶
    館喝茶，只有我與甲○○及老闆而已，我出去時並沒有看到
    警察，我是攔計程車送甲○○去西園醫院，到西園醫院急診
    室時因為有人在裡面治療，我們就等一下，醫生隨後治療甲○○幫他縫合傷口，治療完畢之後我們就各自回去，警察也
    沒有去醫院找我們，醫療費是甲○○自己支付的。」、「（
    問：你送甲○○到西園醫院時，丁○○是否有一同前往？）
    沒有。」等語（見原審卷第一五一、一五三頁），所述僅「
    看到甲○○一個人下樓，沒有看到丁○○，丁○○也沒有與
    我們一起喝茶」、「當天傍晚時我們並沒有在永成大樓七樓
    丁○○住處泡茶，只在隔壁棟大樓清茶館喝茶，只有我與甲○○及老闆而已」云云，顯與被告甲○○於原審同日隔離審
    理中所述：「（你受傷之後是你自己一個人下樓嗎？）我與
    丁○○一起下去，然後我才與莊打銅去醫院」等語（見原審
    卷第一三二頁），及丁○○所述：「人家說己○○及甲○○
    在二樓吵架，我就到二樓去看，看他們有在流血，我當時手
    上並沒有拿東西，我先前與莊打銅及甲○○在七０九室內泡
    茶聊天」、「（甲○○下樓時七０九室內有誰？）剩下我與
    莊打銅在那裡」（見原審卷第一三八頁）之情節顯不相符，
    出入甚大，而依證人莊打銅上開之證言，亦難據為有利被告
    丁○○之認定。至被告己○○雖辯稱：告訴人甲○○之傷勢
    係其事後自己抓傷云云，然證人曾彩惠於原審九十三年四月
    二十一日審理中證稱：於案發現場確曾看到告訴人甲○○之
    前額有流血等語（見原審卷第一九三頁反面），足見告訴人
    甲○○所受上開傷勢顯非事後所致。又「正當防衛」係對於
    現在不法之侵害，出於防衛自己或他人權利之行為，衡之一
    般社會經驗法則，互毆係屬多數動作構成單一罪而互為攻擊
    之傷害行為，縱令一方先行出手、而還擊一方在客觀上，苟
    非單純僅對於現在不法侵害為必要排除之反擊行為，因其本
    即有傷害之犯意存在，則對其互為攻擎之還手反擊行為，自
    無主張正當防衛權之餘地（最高法院八十四年台非字第二０
    八號判例參照），是被告己○○辯稱其係正當防衛致甲○○
    受傷云云，並不可採。
(三)又扣案之菜刀、螺絲起子及西瓜刀，經送內政部警政署刑事
    警察局鑑驗之結果，未發現可疑血跡斑及指紋，雖有該局九
    十三年五月二十六日刑醫字第０九三０一００六三六號鑑驗
    書附卷可參（見原審卷第二二三頁），然依上開鑑驗書所載
    內容，無法採集指紋之原因，為人之手指接觸物體後，物體
    表面能否採到指紋，與指紋留存物體表面之時間有關，而指
    紋留存之時間又受遺留者之體質、留存時接觸面及留存指紋
    後保存情形等因素而無法精確認定，參以本件扣案之刀械係
    於事後始尋獲，且扣案之西瓜刀係自水溝蓋下方取出，自難
    僅以未發現可疑血跡斑及指紋而據為有利被告庚○○之認定
    。至被告庚○○所稱未至案發現場乙情，雖經證人即於其時
    為庚○○女友之杜欣筠（現為被告庚○○之妻）於原審到庭
    附和其詞（見原審卷第一四七至一五０頁），然被告庚○○
    於原審審理中供稱：確曾於案發時至該大樓遇見被告甲○○
    及丁○○，而被告甲○○當時全身是血等語，然其自承並未
    協助被告甲○○就醫即離去，顯不符常情（見原審卷第一四
    六頁）；而證人杜欣筠於原審九十三年三月二十四日審理中
    證稱：「（問：你當天有無看到丁○○跟庚○○通電話？）
    我不知道。」、「（問：是否知道庚○○當天穿什麼樣衣服
    ？）好像是黑色Ｔ恤，好像沒有穿外套。」、「（問：在騎
    車途中時妳先生有無邊騎車邊聽手機？）沒有。」、「（問
    ：你當天到永成大樓時有無看到莊打銅？）有，在大樓樓下
    的騎樓，當時莊打銅跟誰在一起我不知道。」等語（見原審
    卷第一四八至一五○頁），核與被告庚○○及證人莊打銅於
    同日審理中所述之情節互有出入，是自難僅憑證人杜欣筠之
    上開證言逕為有利被告庚○○之認定。
(四)被告甲○○雖稱告訴人己○○之傷勢係因搶菜刀所致云云，
    然依上開診斷證明書及卷附照片所示之受傷情形，告訴人己○○受傷之部位計有左手、頭頂、左胸、背部及右大腿等處
    ，告訴人戊○○受傷位置則為左手、左手臂、左大腿及頭部
    等處，且其二人所受之傷勢除切割傷外，尚有刺傷及撕裂傷
    之痕跡，顯非單純搶菜刀所致；而被告甲○○、丁○○及庚○○係分持上開刀械攻擊告訴人己○○及戊○○，且依被害
    人己○○及戊○○所受之前開傷勢，遍及身體重要部位，並
    達肌腱斷裂之程度，顯見被告甲○○、丁○○及庚○○於實
    施上開加害行為之際用力甚猛，而確有戕害告訴人己○○及
    戊○○生命之故意。
    綜上所述，被告甲○○、丁○○、庚○○及己○○上開所辯
    ，均屬事後卸責之詞，不足採信。本件事證明確，渠等犯行
    均堪認定，應予依法論科。
二、核被告甲○○上開行為，分別係犯刑法第二百七十一條第二
    項、第一項之殺人未遂罪、及第二百七十七條第一項之傷害
    罪（至於所涉常業重利部分，詳如後述）。又刑法上之常業
    犯，係以同一犯罪行為之意思反覆為之而成立，是行為人須
    有反覆從事某種行為之主觀意思，並以該項行為之所得供作
    日常生活給養所須之客觀事實表現；而本件被告丁○○為警
    查獲僅有上開貸借款項予證人乙○○及丙○○收取利息之行
    為，且依卷內現存事證，亦無其他積極證據證明被告丁○○
    有恃該行為營生之客觀事實，自難論以常業犯，是被告丁○○上開所為，核係犯刑法第二百七十一條第二項、第一項之
    殺人未遂罪、第二百七十七條第一項之傷害罪、及第三百四
    十四條之重利罪。公訴意旨認被告丁○○上開貸借款項收取
    利息之行為係犯刑法第三百四十五條之常業重利罪嫌，尚有
    未洽，然其基本事實同一，法院自得予以審理，並變更其起
    訴法條。又被告己○○前開行為，核係犯刑法第二百七十七
    條第一項之傷害罪。另被告庚○○上開行為，核係犯刑法第
    二百七十一條第二項、第一項之殺人未遂罪。又被告甲○○
    、丁○○及庚○○先後持刀械等兇器刺殺被害人己○○及戊○○各部位之行為，均分別基於一個殺人犯意之決定，以達
    成其同一犯罪之各個舉動，均屬當次殺人行為之接續行為，
    而不另論罪。又被告甲○○、丁○○及庚○○分持事實欄所
    載之刀械追殺被害人己○○、戊○○而致其成傷之傷害行為
    ，均為殺人之高度行為所吸收，不另論罪。又被告甲○○、
    丁○○及庚○○雖著手於殺人之犯行，惟並未造成被害人己○○及戊○○死亡之結果，均為未遂犯，應依刑法第二十六
    條前段之規定，按既遂犯之刑減輕之，故死刑減為無期徒刑
    或十五年以下十二年以上有期徒刑，無期徒刑則減為七年以
    上有期徒刑，有期徒刑則減輕其刑二分之一。又被告甲○○
    、丁○○及庚○○間就上開殺人未遂犯行，另被告甲○○及
    丁○○間就前開傷害被害人乙○○之犯行，分別有犯意聯絡
    及行為分擔，均為共同正犯。又被告甲○○、丁○○及庚○○先後二次殺人未遂犯行，時間緊接，方法相同，觸犯構成
    要件相同之罪名，顯係基於概括之犯意而為之，為連續犯，
    依刑法第五十六條之規定，應論以一罪，並依法加重其刑，
    且依法先加後減之；另被告丁○○先後多次重利犯行，時間
    緊接，方法相同，觸犯構成要件相同之罪名，顯係基於概括
    之犯意而為之，為連續犯，應依刑法第五十六條之規定論以
    一罪，並依法加重其刑。又被告甲○○所犯上開殺人未遂罪
    及傷害罪間，另被告丁○○所犯前開殺人未遂、傷害及重利
    三罪間，犯意各別，罪名互異，應予分論併罰。又被告甲○○曾於七十八年間因懲治盜匪條例案件，經本院臺南分院以
    七十八年度上訴字第二０六七號判決判處有期徒刑十年，褫
    奪公權三年確定，並自七十八年十一月十七日起入監執行，
    迄於八十二年十一月三日因縮短刑期假釋出監，復於假釋付
    保護管束期間內之八十三年間因妨害自由案件，經原審法院
    以八十三年度易字第四二五三號判決判處有期徒刑一年二月
    確定，嗣因撤銷前開假釋接續執行殘刑四年八月三日，而自
    八十三年九月二十七日起入監執行，經分別執行合併計算假
    釋期間，於八十五年六月二十七日因縮短刑期假釋出監，迄
    於八十九年二月二十七日縮刑期滿執行完畢，此有本院被告
    全國前案紀錄表一份附卷可參，其前曾受有期徒刑之執行完
    畢，於五年以內再犯本件最重本刑為有期徒刑以上之罪，為
    累犯，應依刑法第四十七條之規定遞加重其刑。原判決依刑
    法第二十八條、第五十六條、第二百七十一條第二項、第一
    項、第二百七十七條第一項、第三百四十四條、第四十七條
    、第二十六條前段、第五十一條第五款、第四十一條第一項
    、第三十八條第一項第二款，罰金罰鍰提高標準條例第一條
    前段、第二條規定，審酌被告甲○○、丁○○及庚○○僅因
    怨隙率爾持械相向，並致被害人己○○及戊○○成傷，其行
    為惡性難謂非鉅，又被告丁○○藉貸借款項以牟取暴利，危
    害社會經濟秩序，復因細故即與被告甲○○出手毆打被害人
    乙○○成傷，而被告己○○係於雙方爭執拉扯中傷及被害人
    甲○○，然渠等於犯後猶狡詞卸責，及其四人之品行、犯罪
    之動機、目的、手段、智識程度、經營規模、被害人所受之
    傷勢、犯罪所生損害及所得利益等一切情狀，分別論處被告
    甲○○共同連續殺人未遂罪，累犯，量處有期徒刑五年六月
    之刑，又共同傷害人之身體罪，累犯，量處有期徒刑四月之
    刑；論處被告丁○○共同連續殺人未遂罪，量處有期徒刑五
    年二月之刑，又連續乘他人急迫、輕率貸以金錢，而取得與
    原本顯不相當之重利罪，量處有期徒刑三月之刑，又共同傷
    害人之身體罪，處有期徒刑三月之刑；論處被告庚○○共同
    連續殺人未遂罪，量處有期徒刑五年二月之刑；論處被告己○○傷害人之身體罪，量處拘役五十日；並就被告己○○部
    分諭知易科罰金之折算標準，及就被告甲○○及丁○○部分
    ，分別定其應執行刑各為有期徒刑五年八月、有期徒刑五年
    六月，並敘明扣案之菜刀、螺絲起子及西瓜刀各一把，分別
    係被告甲○○、丁○○及庚○○持以供作上開殺人未遂犯行
    所用之物，且均為渠等所有，業經被告甲○○及丁○○供明
    在卷，且經被害人己○○、戊○○及證人曾彩惠證述在卷，
    依刑法第三十八條第一項第二款之規定分別於被告甲○○、
    丁○○及庚○○所涉殺人未遂罪之主文項下宣告沒收之。本
    院核其認事用法，均無不合，量刑亦屬妥適。被告等上訴意
    旨，仍執前詞，否認犯罪，指摘原判決之不當，為無理由，
    應予駁回。
貳、甲○○無罪部分：
一、本件公訴意旨略以：被告甲○○與丁○○（所涉重利犯行詳
    如前述）復共同基於常業重利犯意之聯絡，自九十一年四月
    間起，利用告訴人乙○○、被害人丙○○急迫需用款項之際
    ，與告訴人乙○○、被害人丙○○約定以每借款三萬元先預
    扣利息四千元，實際交付二萬六千元，每借款四萬五千元先
    預扣利息六千元，實際交付三萬九千元，每借款六萬原先預
    扣利息八千元，實際交付五萬二千元（經換算月息均為百分
    之十三，即十三分，換算年息為百分之一百五十六，與銀行
    年利率百分之十計算高約十六倍；方式：均以三十日為一期
    ，每日應分別償還一千元、一千五百元、二千元，超過一期
    則另外追加利息），貸放款項予告訴人乙○○、丙○○，而
    取得與原本顯不相當之重利，並要求借款人簽發本票或身分
    證影本供擔保，而以之為常業。因認被告甲○○上開行為另
    涉有刑法第三百四十五條之常業重利罪嫌。
二、按被告未經審判證明有罪確定前，推定其為無罪；又犯罪事
    實應依證據認定之，無證據不得認定其犯罪事實；又不能證
    明被告犯罪者，應諭知無罪之判決，刑事訴訟法第一百五十
    四條第一項、第二項及第三百零一條第一項分別定有明文。
    又被害人所述被害情形如無瑕疵可指，而就其他方面調查又
    與事實相符，其供述始足據為判決之基礎；且告訴人之告訴
    ，係以使被告受刑事訴追為目的，是其陳述是否與事實相符
    ，仍應調查其他證據以資審認（最高法院三十二年上字第六
    五七號、五十二年台上字第一三００號判例參照）。又事實
    之認定，應憑證據，如未能發現相當證據，或證據不足以證
    明，自不能以推測或擬制之方法，為裁判基礎（最高法院四
    十年台上字第八六號判例參照）。另認定犯罪事實所憑之證
    據，雖不以直接證據為限，間接證據亦包括在內；然而無論
    直接或間接證據，其為訴訟上之證明，須於通常一般之人不
    致有所懷疑，而得確信其為真實之程度者，始得據為有罪之
    認定，倘其證明尚未達到此一程度，而有合理之懷疑存在時
    ，即無從為有罪之認定，亦有最高法院七十六年台上字第四
    九八六號判例可資參照。況刑事訴訟法第一百六十一條第一
    項亦規定，檢察官就被告犯罪事實，應負舉證責任，並指出
    證明之方法，是檢察官對於起訴之犯罪事實，應負提出證據
    及說服之實質舉證責任，倘其所提出之證據，不足為被告有
    罪之積極證明，或其指出證明之方法，無從說服法院以形成
    被告有罪之心證，基於無罪推定之原則，自應為被告無罪判
    決之諭知，最高法院九十二年度台上字第一二八號著有判例
    可資參照。
三、公訴意旨認被告甲○○涉有刑法第三百四十五條之常業重利
    犯行，無非係以證人乙○○及丙○○於警詢及偵查中所證述
    之內容為其主要論據。訊據被告甲○○堅詞否認有何公訴意
    旨所稱之常業重利犯行，辯稱：其未曾向證人乙○○及丙○○收取款項，且不知被告丁○○與證人乙○○及丙○○間之
    借貸情形等語。
四、經查：證人乙○○及丙○○雖於警詢中均證稱被告甲○○曾
    向其收取借款利息等語，然證人丙○○於原審九十三年三月
    十八日審理中證稱：「（問：為何在偵查中說被告李有出面
    討錢？）有，因為同一棟大樓裡面有很多人都在講，我並沒
    有看到，也沒有親身經歷。」等語（見原審卷第一０三頁）
    ，而證人乙○○亦於同日審理中證稱：「（問：借錢之後還
    款要拿給誰？）每天都拿給丁○○。」、「‧‧‧我借的時
    候及還錢時都只有被告莊一人，‧‧‧」等語（見原審卷第
    九二、九五頁），足見渠等先後所述內容不一，尚難僅以證
    人乙○○及丙○○於警詢中所為之上開陳述據為不利被告甲○○之認定。徵諸證人乙○○於原審九十三年三月十八日審
    理中結證稱：「（問：你遲延時被告李有無向你催討過？）
    沒有，都是被告莊向我催討。」等語（見原審卷第九七頁）
    ，而證人丙○○於同日審理中亦證稱：「（問：去那裡向被
    告莊借錢？）被告莊住處，還錢也是去她住處，或是她會來
    向我收。」、「（問：借錢還錢時有無看到被告李？）沒有
    ，因為他們當時沒有在一起。」、「（問：你剛才說被告李
    都沒有出面收錢及討錢？）是，因為當時她們還沒有在一起
    。」等語（見原審卷第一０一頁），足見被告甲○○所稱未
    參與貸借款項之事，應非虛言。況依卷內現存事證，亦無從
    認定被告甲○○與被告丁○○間就上開貸借款項行為有何犯
    意聯絡及行為分擔，是被告甲○○涉有公訴意旨所稱之上開
    常業重利犯行，尚屬無從證明。此外，復查無其他積極證據
    足資證明被告甲○○有何公訴意旨所稱之常業重利犯行，亦
    查無其他積極事證足認被告甲○○與被告丁○○就公訴意旨
    所稱之重利犯行有何犯意聯絡及行為分擔，原審以不能證明
    被告犯罪，就此部分為被告無罪之諭知，經核其認事用法均
    無不當，應予維持，檢察官上訴指摘原判決不當，為無理由
    ，應予駁回。
據上論斷，應依刑事訴訟法第三百六十八條，判決如主文。
本案經檢察官李良忠到庭執行職務。
中　　華　　民　　國　　94　　年　　1 　　月　　6 　　日
                  刑事第九庭審判長法  官  李文成
                                  法  官  王復生
                                  法  官  官有明
以上正本證明與原本無異。
被告己○○部分不得上訴。
其餘部分如不服本判決，應於收受送達後十日內向本院提出上訴
書狀，其未敘述上訴之理由者並得於提起上訴後十日內向本院補
提理由書（均須按他造當事人之人數附繕本）。
                                  書記官  林蓓瑜
中　　華　　民　　國　　94　　年　　1 　　月　　7 　　日
附錄：本案論罪科刑法條全文
刑法第二百七十一條
(普通殺人罪)
殺人者，處死刑、無期徒刑或十年以上有期徒刑。
前項之未遂犯罰之。
預備犯第一項之罪者，處二年以下有期徒刑。
刑法第二百七十七條第一項
(普通傷害罪)
傷害人之身體或健康者，處三年以下有期徒刑、拘役或一千元以
下罰金。
刑法第三百四十四條
(重利罪)
乘他人急迫、輕率或無經驗貸以金錢或其他物品，而取得與原本
顯不相當之重利者，處一年以下有期徒刑、拘役或科或併科一千
元以下罰金。
